臺灣高等法院臺中分院刑事判決　　　100年度交上訴字第180號
上　訴　人　臺灣臺中地方法院檢察署檢察官
被　　　告　張歆苹
上列上訴人因肇事逃逸罪等案件，不服臺灣臺中地方法院99年度
交訴字第279號中華民國99年10月29日第一審判決（起訴案號：
臺灣臺中地方法院檢察署99年度偵字第17452號），提起上訴，
本院判決如下：
    主  文
上訴駁回。
    事  實
一、張歆苹無普通小客車駕駛執照，於民國九十九年六月十六日
    凌晨，駕駛車牌號碼一七九三－ＷＢ號自用小客車（車主為
    張仕東），沿臺中市梧棲區（改制前為臺中縣梧棲鎮○○○
    路由西往東方向行駛，於同日凌晨二時四十分許，行經大智
    路與港埠路路口處，原應注意駕駛汽車至交岔路口，其行進
    、轉彎，應遵守燈光號誌或交通指揮人員之指揮，並注意車
    前狀況，隨時採取必要之安全措施。而依當時情形，天候晴
    、雖為夜間但有照明、路面鋪裝柏油、路面乾燥、無缺陷、
    無障礙物，視距良好等情形，並無不能注意之情事，詎疏未
    注意大智路方向之號誌燈為輪放式四時相，須待紅燈保護左
    轉號誌亮時始得由大智路左轉港埠路，亦疏未注意對向來車
    並觀察車前狀況，於大智路方向號誌燈僅顯示直行燈時，即
    貿然左轉港埠路，適有陳冠霖騎乘車牌號碼六五二－ＥＸＧ
    號重型機車（車主為陳詩賢），附載王尹函，沿大智路由東
    往西方向駛至該路口並依號誌燈直行，見上開情形欲閃避已
    嫌不及，遂與張歆苹所駕駛之前開自用小客車發生碰撞，致
    陳冠霖、王尹函人車倒地，經送醫急救後，陳冠霖仍因顱內
    出血及胸腔內出血死亡；王尹函則受有顏面部（唇部）撕裂
    傷、背部及右上肢及雙側下肢多處擦挫傷、背部燙傷等傷害
    。詎張歆苹明知已因車禍肇事致人受傷，竟未停車處理、救
    護，反而萌生逃逸之犯意，旋即駕車逃離現場。嗣經警循線
    查獲。
二、案經陳冠霖之父陳龍雄、王尹函、王尹函之父王家祥告訴及
    臺中縣警察局清水分局報告臺灣臺中地方法院檢察署檢察官
    偵查起訴。
    理  由
壹、程序部分：
    按被告以外之人於審判外之陳述，雖不符刑事訴訟法第一百
    五十九條之一至第一百五十九條之四之規定，而經當事人於
    審判程序同意作為證據，法院審酌該言詞陳述或書面陳述作
    成時之情況，認為適當者，亦得為證據。當事人、代理人或
    辯護人於法院調查證據時，知有刑事訴訟法第一百五十九條
    第一項不得為證據之情形，而未於言詞辯論終結前聲明異議
    者，視為有前項之同意，同法第一百五十九條之五第一項、
    第二項分別定有明文。本件有關以下所引用被告以外之人於
    審判外之言詞或書面陳述，均為被告以外之人於審判外之陳
    述，且不符刑事訴訟法第一百五十九條之一至第一百五十九
    條之四之規定，原均無證據能力，然檢察官及被告於本件本
    院言詞辯論終結前，均未對各該言詞或書面陳述之證據能力
    表示異議，而本院依據該等言詞陳述或書面作成時之情況觀
    察，認均無非法或不當取證之情事，且亦無顯不可信之情況
    ，故認為適當而均得以作為證據，是各該證據依刑事訴訟法
    第一百五十九條之五之規定，均具有證據能力。
貳、實體部分：
一、訊據被告張歆苹對伊於上開時、地無照駕駛車牌號碼一七九
    三－ＷＢ號自用小客車與被害人陳冠霖所騎乘之車牌號碼六
    五二－ＥＸＧ號重型機車發生碰撞，並致被害人陳冠霖及所
    搭載之王尹函人車倒地，送醫急救後，被害人陳冠霖仍因顱
    內出血及胸腔內出血死亡，王尹函則受有顏面部（唇部）撕
    裂傷、背部及右上肢及雙側下肢多處擦挫傷、背部燙傷等情
    固坦承不諱，惟矢口否認其有駕駛疏失及肇事逃逸等犯行，
    辯稱：伊於車禍當時，係依燈號左轉，且伊不知有撞到被害
    人機車云云。經查：
（一）被告張歆苹前因酒後駕車遭註銷普通小客車駕駛執照，仍
      於九十九年六月十六日凌晨，無照駕駛車牌號碼一七九三
      －ＷＢ號自用小客車（車主為張仕東），沿臺中市○○區
      ○○路由西往東方向行駛，於同日凌晨二時四十分許，行
      經大智路與港埠路路口處，於左轉港埠路時，與適時沿大
      智路由東往西方向直行之由被害人陳冠霖所騎乘、並搭載
      告訴人王尹函之車牌號碼六五二－ＥＸＧ號重型機車（車
      主為陳詩賢）發生碰撞，致被害人陳冠霖、告訴人王尹函
      人車倒地，經送醫急救後，被害人陳冠霖仍因顱內出血及
      胸腔內出血死亡，告訴人王尹函則受有顏面部（唇部）撕
      裂傷、背部及右上肢及雙側下肢多處擦挫傷、背部燙傷等
      情，為被告張歆苹所是認，核與告訴人王尹函、被害人陳
      冠霖之父陳龍雄於警詢時指訴之情節相符（見警卷第五、
      六頁），且據證人即大智路加油站工作人員何奎鋒及與被
      同車之陳君婷於警詢時證述無誤（見警卷第七至九頁），
      並有臺中市政府警察局清水分局梧棲交通小隊員警職務報
      告、指認犯罪嫌疑人紀錄表、道路交通事故現場圖、事故
      現場及肇事車輛照片、加油站監視器翻拍照片、道路交通
      事故調查報告表（一）、（二）、童綜合醫療社團法人童
      綜合醫院一般診斷書、臺中市○○○○○道路交通事故當
      事人酒精測定紀錄表、被告及被害人陳冠霖持有駕照資料
      查詢、臺中市政府警察局警交字第ＨＤ0000000、
      ＨＤ0000000號舉發違反道路交通管理事件通知單
      等附卷可稽（見警卷第十至二六頁）；而被害人陳冠霖確
      因本件車禍事故受傷後，經送往童綜合醫療社團法人童綜
      合醫院急救，仍於九十九年六月十六日十時二十分許，因
      顱內出血及胸腔內出血死亡，並經臺灣臺中地方法院檢察
      署檢察官督同檢驗員相驗無訛，並製有相驗筆錄、相驗屍
      體證明書、檢驗報告書等在卷可憑（見相驗卷第十八、二
      一至二六頁），且有童綜合醫療社團法人童綜合醫院病歷
      摘要、臺中市政府警察局清水分局處理相驗案件初步調查
      報告暨報驗書、重大重要及Ａ１類道路交通事故（件）紀
      錄（通報）單、受理各類案件紀錄表等在卷可參（見相驗
      卷第十六、二、八、十七頁）。
（二）至被告辯稱伊當時係依燈號指示左轉云云。查本件車禍地
      點臺中市○○區○○路、港埠路口處之交岔路口，係有行
      車管制號誌之路口一節，有道路交通事故調查報告表（一
      ）在卷可稽，且該路口係採用輪放式四時相號誌燈，於大
      智路二段上之車輛欲左轉進港埠路時，須於直行綠燈亮畢
      後，亮紅燈加箭頭左轉綠燈號始得以左轉一節，亦有九十
      九年九月十四日、一百年二月十日臺中市政府警察局清水
      分局梧棲分駐所員警職務報告（有關案發時之光線及路口
      之號誌燈狀況）、現場圖、原審電話紀錄表、上開路口號
      誌燈照片等在卷可按（見原審卷第十九、二十、二十五頁
      、及本院卷第四一至四三頁）是用路人駕車行駛至該路口
      時，依照道路交通安全規則第一百零二條第一項一、之規
      定，當應遵守號誌燈之指示行進，應屬明確（公訴人雖以
      被告於案發時、地左轉時，係未注意車前狀況，且轉彎車
      應讓直行車先行等過失，惟除被告於駕駛汽車行駛時，本
      即應依照道路交通安全規則第九十四條第三項之規定而隨
      時注意車前狀況外，關於公訴人所指之「轉彎車未讓直行
      車先行」之過失部分，因道路交通安全規則第一百零二條
      第一項係規範有號誌燈之行進守則，而同條第二項則係指
      示於無號誌或號誌故障而無交通指揮人員指揮之交岔路口
      時之行進守則，參諸該條規定之法文甚明。是本件案發現
      場既係一有交通號誌之交岔路口，顯然無依照道路交通安
      全規則第一百零二條第二項之規定而有轉彎車應讓直行車
      先行之準則之適用，亦屬至明）。雖參諸前述臺中市政府
      警察局清水分局梧棲分駐所員警於九十九年九月十四日製
      作之職務報告，案發現場之交岔路口於案發時並無監視器
      錄影留存，惟觀被告於偵訊中已供稱：「我開車載陳君婷
      走大智路，陳君婷坐在右前座，走到港埠路口時，我是綠
      燈，我左轉轉到一半時，右後車門被撞到……」等語（見
      偵字第一七四五二號卷第十頁），且於原審審理中供稱：
      「…當時我要左轉彎，我是在左轉燈時左轉，我只看到現
      場是綠燈就左轉，左轉燈是綠色箭頭，我沒有看到紅燈，
      我是看到箭頭綠燈左轉。…」、「我不確定有看到紅燈」
      、「（法官問：對於你在事故現場可能有未依照號誌燈行
      駛左轉之過失有何意見？）沒有意見，我承認有這樣的過
      失。」等語（見原審卷第四十頁），則依案發現場之號誌
      燈況，被告果係遵循號誌燈之指示而左轉，當無未同時見
      紅燈亮起之情形，是其於原審審理中就其未依照號誌燈指
      示而違規左轉一節之自白，堪認屬實，至於本院審理辯稱
      車禍當時有依燈號指示左轉云云，顯與事實不符。
（三）又被告另辯稱不知有撞到被害人，而否認肇事逃逸乙節，
      按與被告同車之友人陳君婷於警詢中即已陳稱伊當時與被
      告返家，由大智路加油站加完油要回豐原，伊聽到一聲很
      大聲的碰撞聲，伊就問被告發生何事，被告答稱不知道撞
      到什麼東西或被什麼東西撞到等語（見警詢卷第八頁反面
      ），是被告於肇事後，顯然知悉有發生碰撞之情事；況觀
      諸被告所駕駛之車牌號碼一七九三－ＷＢ號自用小客車於
      肇事後之照片，車身右側前後車門之護板完全脫落，顯然
      曾遭外力強力之撞擊，又參以前述之車禍現場照片，車禍
      當時雖為夜間但現場有照明，視線良好，對向來車於燈光
      照射之下，均清晰可見，則被告於遭外力撞擊當下，亦應
      清楚係與被害人陳冠霖所乘騎之機車發生碰撞所致，被告
      辯稱不知有撞到被害人云云，核屬卸責之詞，洵非可採。
（四）按汽車行駛至交岔路口，其行進、轉彎，應遵守燈光號誌
      或交通指揮人員之指揮，遇有交通指揮人員指揮與燈光號
      誌並用時，以交通指揮人員之指揮為準；汽車行駛時，駕
      駛人應注意車前狀況及兩車併行之間隔，並隨時採取必要
      之安全措施，道路交通安全規則第一百零二條第一項第二
      款、第九十四條第三項分別定有明文。本件被告於前開時
      間，駕駛上開車牌號碼一七九三－ＷＢ號自用小客車由大
      智路左轉港埠路時，本應注意上述規定，而依當時之情形
      ，又無不能注意之情事，竟疏未注意，即貿然左轉，致撞
      擊由被害人陳冠霖騎乘之上開車牌號碼六五二－ＥＸＧ重
      型機車，致使被害人陳冠霖因顱內出血及胸腔內出血死亡
      ，搭載之告訴人王尹函則受有顏面部（唇部）撕裂傷、背
      部及右上肢及雙側下肢多處擦挫傷、背部燙傷等傷害，被
      告上開駕駛行為顯有過失，且被告過失駕駛行為與被害人
      陳冠霖之死亡及告訴人王尹函受傷結果間，具有相當因果
      關係。
（五）另按汽車駕駛人駕駛汽車肇事致人受傷或死亡，應即採取
      救護或其他必要措施，並向警察機關報告，不得駛離或逃
      逸，道路交通管理處罰條例第六十二條定有明文。又因道
      路交通事故之發生，常非於己之鄰親家里，時有告救不能
      情事，乃科以肇事者須即採取救護或其他必要措施，並應
      向警察機關報告之法定義務，以防因就醫延誤致生無謂傷
      亡，並俾得通知傷亡者家屬到場，以明責任，是凡肇事人
      於行車肇事致人受傷或死亡，未即採取救護或其他必要措
      施，並向警察機關報告，即駕車逃逸者，均應依該規定處
      罰，至其嗣後是否受刑事訴追及已否與被害人達成民事和
      解，賠償損失，對其應受處罰乙節，並不生影響。故汽車
      駕駛人駕駛汽車肇事，不論其責任之歸屬為何，即有義務
      留在肇事現場，採取救護或其他必要措施，並向警察機關
      報告，以維護他人之生命與其他用路人之交通安全。其立
      法目的，既係促使駕駛人於肇事致死傷後，能對被害人即
      時救護，報告警察機關，以減少死傷，是該罪之成立祇以
      行為人有駕駛動力交通工具肇事，致人死傷而逃逸之事實
      為已足，至行為人之肇事有否過失，則非所問（最高法院
      九十二年度臺上字第四四六八號刑事判決參照）。本件被
      告因駕駛上開自用小客車與被害人陳冠霖所騎乘之重型機
      車發生碰撞，致被害人陳冠霖及告訴人王尹函分別因本件
      車禍死亡或受有上揭傷害，已如前述，且從雙方車輛損害
      狀態，車禍當時撞擊力道甚為強烈，被告亦當明白被害人
      經此撞擊後，當受有相當之傷勢，詎被告竟未採取救護或
      其他必要措施，並向警察機關報告，即逕行駕車離去現場
      ，嗣經警循線查獲，其確係肇事逃逸已甚灼然。從而，基
      上所述，本案事證明確，被告過失傷害、過失致人於死及
      駕駛動力交通工具肇事，致人死傷而逃逸等犯行均堪認定
      ，應予依法論科
二、核被告所為，分別係犯刑法第二百七十六條第一項之過失致
    死罪、第二百八十四條第一項前段之過失傷害罪及第一百八
    十五條之四之肇事逃逸罪。被告因駕駛上開自用小客車撞及
    被害人陳冠霖所騎乘之重型機車，致被害人陳冠霖及告訴人
    王尹函分別因本件車禍死亡或受有上揭傷害，其一行為同時
    觸犯過失致死及過失傷害二罪名，為想像競合犯，應從一重
    以過失致死罪論處。又其所犯過失致死與肇事逃逸二罪間，
    犯意各別，行為互殊，應予分論併罰。另按「汽車駕駛人，
    無駕駛執照駕車、酒醉駕車……，因而致人受傷或死亡，依
    法應負刑事責任者，加重其行至二分之一。」，道路交通管
    理處罰條例第八十六條第一項定有明文。查本件被告於駕車
    撞擊被害人等致成死傷時，曾因酒後駕駛遭監理機關註銷駕
    駛執照（註銷期間自九十八年七月六日起至九十九年七月五
    日止），而不得駕駛自小客車上路一節，業據被告坦認在卷
    ，並有被告張歆苹持有駕照資料查詢及中縣警交字第ＨＤ0
    000000號舉發違反道路交通管理事件通知單附卷可憑
    ，揆諸上開說明，就其所犯刑法第二百七十六條第一項之過
    失致死罪，應依上開規定加重其刑。又道路交通管理處罰條
    例第八十六條第一項規定，依其文義觀察，係以無駕駛執照
    或酒醉之人駕駛汽車，因過失致人受傷或死亡，應負刑法第
    二百八十四條、第二百七十六條之過失傷害或過失致人於死
    罪責者，始有其適用甚明，至刑法第一百八十五條之四之肇
    事逃逸罪，則在處罰駕駛動力交通工具者，於肇事致人死傷
    後而逃逸之行為，尚不在得依前揭道路交通管理處罰條例第
    八十六條第一項之規定加重其刑之範圍（最高法院九十二年
    度台非字第五十號判決意旨參照），是被告所犯刑法第一百
    八十五條之四之肇事逃逸罪部分，自無道路交通管理處罰條
    例第八十六條第一項加重其刑之適用，附此敘明。
三、原審以本案被告之前揭事證明確，並審酌被告前因酒駕遭註
    銷駕照，目前仍在禁駛期間，仍駕車行駛於道路上，復未遵
    守交通規則，終至釀成本件交通事故，造成被害人等分別受
    傷、死亡，過失情節非輕，並斟酌被告於肇事後駕車逃逸，
    未即時下車察看被害人等之情形，同時造成檢警查緝之困難
    ，惡性非輕，惟其犯後已於原審審理中坦承犯行，顯有認錯
    悔過之意，態度尚可，而被告雖積極與被害者家屬等商談民
    事和解事宜，仍因雙方認知差距而未竟全功等一切情狀，量
    處被告如原審判決主文所示刑。經核其認事用法，均屬正確
    ；量刑亦稱妥適。檢察官據告訴人之請求上訴，略以：「按
    量刑之輕重，固屬事實審法院得依職權自由裁量之事項，惟
    仍應受比例原則及公平原則之限制，否則其判決即非適法；
    刑事審判旨在實現刑罰權分配的正義，故法院對有罪被告之
    科刑，應符合罪刑相當之原則，使輕重得宜，罰當其罪，以
    契合社會之法律感情，此所以刑法第五十七條明定科刑時應
    審酌一切情狀，尤應注意該條各款所列事項以為科刑輕重之
    標準（最高法院九十三年度臺上字第五０七三號判決要旨參
    照）。查本件被告雖坦承犯行，然其過失情節嚴重，且因其
    過失行為造成被害人陳冠霖死亡及被害人王尹函受傷，迄今
    尚未與被害人告訴人陳龍雄（即被害人陳冠霖之父）、王家
    祥（被害人王尹函之父）達成和解，原審僅量處被告過失致
    死部分有期徒刑一年五月，肇事逃逸部分九月，二罪合併定
    應執行刑為有期徒刑二年，實有量刑過輕而難收矯正之效」
    等語，指摘原審量刑有違比例原則及公平原則云云。惟按，
    量刑輕重係屬事實審法院得依職權自由裁量之事項，苟已斟
    酌刑法第五十七條各款所列情狀而未逾法定刑度，不得遽指
    為違法（最高法院七十二年臺上字第六六九六號判例意旨參
    照）。查原審上開量刑，已有斟酌被告曾有酒駕之素行、且
    於本案無照駕駛、暨其過失程度、所生之損害、肇事後逃逸
    之惡性及犯罪後之態度等情狀，原審就此量處被告過失致死
    部分有期徒刑一年五月，肇事逃逸部分九月，二罪合併定應
    執行刑為有期徒刑二年，均係在法定刑度內，所量處之刑期
    亦屬妥適。至於檢察官上訴理由指稱被告未與被害人家屬達
    成民事和解之事由，並非屬刑之加減事由，僅為原審依刑法
    第五十七條為科刑時之參酌，加諸被告於本院審理時已分別
    與告訴人就損害賠償金額達成民事和解，有審理筆錄及和解
    筆錄可參（見本院卷第五七、六五頁），原審因而量處被告
    如上述之刑，所處之刑符合「罰當其罪」之原則，並無輕重
    失衡之情形，是檢察官上訴指摘原審量刑不當云云，為無理
    由，應予駁回。
據上論結，應依刑事訴訟法第三百六十八條，判決如主文。
本案經檢察官徐松奎到庭執行職務。
中    華    民    國   100    年    3     月    23    日
            刑事第七庭    審判長法  官  林  榮  龍
                                法  官  李  秋  娟
                                法  官  王  義  閔
上列正本證明與原本無異。
刑法第一百八十五條之四部分得上訴。
其餘不得上訴。
如不服本判決應於收受送達後十日內向本院提出上訴書狀，其未
敘述上訴理由者，並得於提起上訴後十日內向本院補提理由書 (
均須按他造當事人之人數附繕本)「切勿逕送上級法院」。
                                書記官  王  麗  珍
中    華    民    國   100    年    3     月    24    日